臺灣高等法院臺南分院民事判決
109年度重上更一字第45號
上  訴  人  黄玉枝  
訴訟代理人  林錫恩律師
被上訴  人  森詮實業股份有限公司
法定代理人  黃芳義  
訴訟代理人  許世烜律師
            楊家明律師
上列當事人間請求返還借款等事件，上訴人對於民國103年11月2
0日臺灣臺南地方法院103年度重訴字第79號第一審判決提起上訴
，並減縮起訴聲明，經最高法院發回更審，本院於111年1月5日
言詞辯論終結，判決如下：
    主  文
上訴駁回。
第二審及發回前第三審訴訟費用，由上訴人負擔。
    事實及理由
一、按於第二審程序為訴之變更或追加，非經他造同意，不得為
    之，但擴張或減縮應受判決事項之聲明者，不在此限，民事
    訴訟法第446條第1項、第255條第1項第3款定有明文。查上
    訴人於原審原聲明請求被上訴人應給付上訴人新臺幣（下同
    ）250萬元，及自起訴狀繕本送達翌日起，按週年利率5%計
    算之利息【見原審卷第218頁；上訴人撤回原審之備位聲明
    即對訴外人林正義部分之訴訟，本院就此部分不再論述】。
    嗣於本院審理中，就上開請求減縮為2,106,465元，及其中1
    ,065,936元自民國103年4月26日起至清償日止，按週年利率
    5%計算之利息，1,040,529元自107年11月7日起至清償日止
    ，按週年利率5%計算之利息（見本院卷第114頁），核屬減
    縮應受判決事項之聲明（減縮部分已非本院審理範圍，不予
    贅述），依上開規定，自應准許。
二、上訴人主張：上訴人為被上訴人之前任法定代理人，於92年
    8月25日與訴外人黃玉灼（上訴人之妹）各向臺灣土地銀行
    （下稱土銀）永康分行貸款134萬元、116萬元，合計250萬
    元（下稱系爭貸款），由上訴人匯予林正義代償被上訴人積
    欠之250萬元借款債務，上訴人於清償之限度內，承受債權
    人林正義之權利。嗣上訴人於103年2月24日委由律師發函，
    催告被上訴人於函到30日後清償，惟被上訴人迄未清償。因
    本院前審（103年度上字第291號，下稱前審）就系爭貸款囑
    託鑑定結果，其貸款之本金及利息，自92年9月至98年10月
    止，合計2,667,840元，扣除被上訴人有結清貸款餘額195,7
    80元及為上訴人支出金額365,595元後，被上訴人尚積欠上
    訴人2,106,465元。上訴人依民法第312條規定，已承受林正
    義之權利，並依民法第477條、第478條規定請求被上訴人給
    付2,106,465元及法定利息。原判決駁回上訴人之訴，實有
    未當，爰提起上訴等語。並聲明：㈠原判決關於駁回上訴人
    後開第二項之訴部分及該部分訴訟費用之裁判均廢棄。㈡被
    上訴人應給付上訴人2,106,465元及其中1,065,936元自103
    年4月26日起至清償日止，按週年利率5%計算之利息，1,040
    ,529元自107年11月7日起至清償日止，按週年利率5%計算之
    利息【上訴人撤回假執行之聲請（見本院卷第367頁），及
    就原依民法第179條前段、第176條第1項規定為請求部分，
    已表明不再主張（見本院卷第322頁），本院就上開部分均
    不再論述】。
三、被上訴人則辯以：系爭250萬元非被上訴人向林正義借貸之
    款項，實係林正義匯予訴外人黃芳仁（曾任被上訴人之監察
    人、上訴人之弟）之借款，上訴人主張250萬元係代被上訴
    人返還林正義之借款，顯非事實。且被上訴人否認與上訴人
    間有250萬元消費借貸關係存在，上訴人除應證明有金錢交
    付之事實外，尚須證明與被上訴人間有借貸之意思表示合致
    ，然上訴人並無舉證上開事實，則上訴人依消費借貸法律關
    係請求，顯無理由。若認系爭債務為被上訴人應負之債務，
    因系爭貸款每期應繳之本金及利息，全數皆由被上訴人所給
    付並清償完畢，且被上訴人亦得以其匯入上訴人京城銀行北
    臺南分行帳戶4,896,284元，及其應收帳款票據於上訴人帳
    戶兌現25,523,445元等為抵銷，是上訴人請求被上訴人返還
    2,106,465元本息，為無理由。原審駁回上訴人之請求，並
    無不當等語。並聲明：上訴駁回。
四、本件經整理兩造不爭執事項，及依民事訴訟法第463條準用
    同法第270條之1第1項第3款規定整理並協議簡化兩造爭點如
    下：
  ㈠不爭執事項：
  ⒈上訴人自84年間起至102年4月28日止擔任被上訴人之董事長
    。
  ⒉上訴人有於92年8月25日以其設於土銀帳號000-000-000000帳
    戶提領1,340,000元、及以黃玉灼設於土銀帳號000-000-000
    000帳戶提領1,160,000元，總計共250萬元，並匯款250萬元
    至林正義臺南中小企業銀行（下稱南企銀）北臺南分行帳戶
    。
  ㈡爭執事項：
　⒈上訴人依民法第477條、第478條規定，請求被上訴人給付2,1
    06,465元本息，是否有理由？
  ⒉若上開請求有理由，則被上訴人得否主張抵銷？抵銷之金額
    若干？
五、得心證之理由：
　㈠被上訴人依民事訴訟法第279條第3項之規定主張撤銷其在原
    審及前審準備程序所為之自認，為無理由。上訴人主張其於
    92年8月25日匯款250萬元至林正義南企銀北臺南分行帳戶，
    係用以清償被上訴人先前對林正義之250萬元借款，應屬可
    採：
　⒈上訴人於92年8月25日以匯款人身分匯款250萬元至林正義南
    企銀北臺南分行帳戶，又上開匯款是用以清償被上訴人先前
    對林正義之250萬元借款，業經原審協議並經被上訴人同意
    列為不爭執事項（見原審卷第153頁，即原審103年9月2日言
    詞辯論期日筆錄）。被上訴人於前審104年3月16日準備程序
    時，仍就此不爭執事實，表示無意見（見前審卷二第21頁背
    面）。被上訴人嗣雖主張依證人林正義於前審證述是黃芳仁
    向其借款250萬元，而非被上訴人向其借款等語，被上訴人
    之自認與事實不符，要依民事訴訟法第279條第3項之規定主
    張撤銷上開自認等語（見前審卷二第70頁背面）。惟按當事
    人對於他造主張之事實，於言詞辯論時不爭執者，視同自認
    ；自認之撤銷，除別有規定外，以自認人能證明與事實不符
    或經他造同意者，始得為之，民事訴訟法第280條第1項本文
    、第279條第3項分別定有明文。
　⒉經查；　
  ⑴被上訴人所為撤銷自認，業經上訴人表示不同意。再林正義
    於原審審理時，對上訴人於92年8月25日以匯款人身分匯款2
    50萬元至林正義南企銀北臺南分行帳戶，又上開匯款是用以
    清償被上訴人先前對林正義之250萬元借款，已表示同意列
    為不爭執事項（見原審卷第153頁，即原審103年9月2日言詞
    辯論期日筆錄）。嗣林正義於前審始翻異前詞，改稱是黃芳
    仁向其借款250萬元，而非被上訴人向其借款等語（見前審
    卷二第69-70頁背面），其所述前後不一，已有可疑。至林
    正義提出之匯款單（見前審卷二第72頁）僅得認其於90年11
    月6日有匯款250萬元至黃芳仁之帳戶，惟匯款之原因有多種
    ，且無法判定即為本件之借款，尚無從為被上訴人有利之證
    明。 
　⑵被上訴人雖舉證人陳玄儒律師（被上訴人原審之訴訟代理人
    ）為證，否認曾不爭執上開匯款用以清償被上訴人先前對林
    正義之250萬元借款等語。惟陳玄儒律師於前審證稱：林正
    義有借款給被上訴人也有借款給黃芳仁，只是他不清楚系爭
    借款是借給誰，他也一直沒有給我們答覆及回應；當時在原
    審的不爭執我們也有表示異議，但法官執意這樣整理，我們
    也只好同意，不是當事人的授意等語（見前審卷二第129頁
    ）。依陳玄儒律師上開證述，林正義亦不清楚系爭借款是借
    與何人？更足證明林正義所述確有前後不一之情，其於前審
    翻異前詞之證述，不足採信。且經前審勘驗原審103年9月2
    日言詞辯論期日開庭錄音結果，陳玄儒律師於該次庭期確有
    陳稱：這部分的確被上訴人有向林正義借（法官問：到底有
    無要爭執被上訴人曾經跟林正義借款250萬元這件事？）就
    這部分是不爭執的，那之後是誰使用有爭執，是怕這樣記錄
    下去，會不會去有這樣子解釋的空間，那就由鈞院審判長做
    斟酌等語，有譯文（見前審卷六第145頁）可稽，兩造就此
    譯文形式上並不爭執（見前審卷六第156頁），足認被上訴
    人原審之訴訟代理人陳玄儒律師就「被上訴人曾向林正義借
    款250萬元」部分之事實，確係不爭執。再依陳玄儒律師上
    開證述，並無法證明被上訴人先前所為之自認有與事實不符
    之情，其證述無從為被上訴人有利之證明。
　⑶至證人許世烜律師（被上訴人原審及前審之訴訟代理人）雖
    於前審證稱：林正義的部分，當時他給我的答案是說有借錢
    給被上訴人，但是也有借錢給黃芳仁，因為黃芳仁負責被上
    訴人的廠務，公司機器、設備需要用錢的時候，黃芳仁會向
    他借，後來黃芳仁有投資市場欠缺資金，有向林正義借錢，
    所以本案在原審上訴人對林正義備位起訴的250萬元，他說
    無法確認一開始金錢是借給被上訴人或黃芳仁。一審是被上
    訴人勝訴的判決，在對於被上訴人有利的狀況基礎事實下，
    我們認為不需要變更，還是援用不爭執事實。一直到林正義
    找到他匯250萬元給黃芳仁的匯款單之後，才確認原來所列
    為不爭執事項是錯誤的，所以我知悉之後就立刻聲請撤銷自
    認等語（見前審卷五第322-326頁）。然許世烜律師上開證
    述，乃單方面經由林正義處所轉述或其自為認定之情形，並
    無法證明被上訴人先前所為之自認即與事實不符，無從為被
    上訴人有利之證明。
　⑷依被上訴人102年2月2日股東會臨時會（下稱102年2月2日股
    東會）錄音譯文所示，會議中雖有就被上訴人究有無向林正
    義借款250萬元乙節提出質疑，但該次會議並無就此予以確
    認，亦無法以此認定被上訴人並無向林正義借款250萬元之
    事實。
　⑸綜上說明，被上訴人既無法證明其就上訴人於92年8月25日以
    匯款人身分匯款250萬元至林正義南企銀北臺南分行帳戶，
    又上開匯款是用以清償被上訴人先前對林正義之250萬元借
    款之自認與事實不符，自不得為自認之撤銷。從而上訴人主
    張其上開匯款250萬元，是用以清償被上訴人先前對林正義
    之250萬元借款，應可信實。據此，被上訴人辯稱系爭250萬
    元非被上訴人向林正義借貸之款項，而係林正義匯予黃芳仁
    之借款等語，自不可採。　
  ㈡上訴人係以被上訴人之資金支付系爭貸款本息，並已清償完
    畢：
　⒈上訴人自84年間起至102年4月28日止擔任被上訴人之董事長
    ，為兩造所不爭執（不爭執事項⒈），且有被上訴人公司設
    立登記表（見前審卷五第281-311頁）可稽，堪信為真實。
    上訴人雖主張其僅是掛名之董事長，實際負責人為黃芳仁（
    廠務）、黃芳義（業務）、黃佳雄（整貨、送貨、負責收取
    內銷的金額）3人等語（見本院卷第166頁），惟查：
  ⑴證人黃芳仁於前審證稱：被上訴人應有積欠林正義250萬元，
    當時無論是誰的錢，並不是個人在使用，都是由上訴人統籌
    在處理，被上訴人的財務是由上訴人統籌處理等語（見前審
    卷二第86、87頁）。
　⑵證人陳雅玲（被上訴人之會計）於前審證稱：被上訴人財務
    的部分就是上訴人1個人，存摺、支票、印章、收來的客票
    都是在上訴人那邊，只有上訴人才可以動用公司的款項等語
    （見前審卷三第246頁背面、248頁）。
　⑶證人黃芳義（被上訴人法定代理人、上訴人之弟）於前審證
    稱：被上訴人公司收的錢都是上訴人在處理等語（見前審卷
    三第289頁）。
　⑷證人黃耀賢（曾任被上訴人之廠務、監察人）於前審證稱：
    有辦法動用被上訴人的資金只有上訴人，印鑑、支票、存摺
    都在上訴人那邊，被上訴人的帳事實上都是上訴人管理等語
    （見前審卷三第293頁）。
　⑸證人黃婷濰（曾任被上訴人之會計、上訴人之姪女）於前審
    證稱：任職被上訴人期間，被上訴人之印章、存簿、支票都
    是統一放在上訴人那裡，資金的處理都是上訴人在處理等語
    （見前審卷四第354、356頁）。
　⑹互核上述證人就上訴人確有實際掌管被上訴人之財務、資金
    運用處理等情，證述均屬相符。至於證人黃宣慈（曾任被上
    訴人之會計、上訴人之姪女）於前審固證稱：被上訴人之實
    際經營不是上訴人，她是掛名負責人，實際業務是黃芳義、
    黃芳仁、黃佳雄負責，黃芳義是負責對外的業務接洽，黃芳
    仁、黃佳雄是對內事情的處理；惟其同時另證稱：我聲明這
    是我個人的認知等語（見前審卷二第167頁）。是僅黃宣慈
    有為不同之證述，且表明屬個人之認知，其證述已有可疑。
    再就上訴人所詢：「你當會計期間，如果甲存沒有錢或員工
    借支沒有錢，有沒有打電話向我要過錢？」，答稱：「我有
    打電話要過錢，但是還是要經過你的手」（見前審卷二第16
    9頁）。輔以上訴人到庭陳稱：會計小姐跟我說支票要到期
    了，今天要兌現，如果不趕快撥款，一定會退票，而會計是
    黃佳雄、黃芳仁、黃芳義等的女兒或媳婦擔任，沒錢就跟我
    要，沒有錢要我撥錢，來找我等語（過程中，上訴人訴訟代
    理人有出聲，經法官諭請勿出聲等情，見本院卷第167頁）
    。則被上訴人之會計在公司有撥款需求時，仍須經由上訴人
    之手或找上訴人等情觀之，上訴人顯非僅係掛名之董事長。
    復且上訴人自承其於93年11月26日尚有製作如前審卷四第22
    9頁之還款明細表（見本院卷第172頁），內容包含每月繳納
    之日期、借款名義人、金融機構名稱、帳號、金額等詳盡資
    訊，且多筆款項均記載為被上訴人名義，上訴人若非清楚掌
    握被上訴人之財務，如何知悉詳情而為上開記載？此顯與常
    情有違。足見上訴人確有實際掌管被上訴人之財務、資金運
    用處理，故上訴人主張其僅是掛名之董事長等語，委無足採
    。
　⒉關於系爭貸款之本息係由被上訴人支付，並已清償完畢，有
    下列事證可證：
　⑴上訴人於前審陳稱：我借的這筆錢（系爭貸款）是給被上訴
    人使用，所以被上訴人幫我繳利息及本金。錢是撥給被上訴
    人用，所以本利是由被上訴人償付等語（見前審卷三第252
    頁、卷四第250頁）。
  ⑵依102年2月2日股東會，上訴人（時任被上訴人董事長）開會
    說明被上訴人970萬元資金流向之會議錄音譯文顯示，證人
    王建博（上訴人之子）於該次會議陳稱：有1筆200萬元是歸
    還土銀永康分行系爭貸款等語，上訴人及黃玉灼於當日在場
    ，就王建博陳述此還款之事實，並未加爭執。上訴人更陳稱
    ：92年借的，到95年還，中間有還本金利息（指被上訴人有
    出帳還上訴人及黃玉灼的本金及利息），就撥那200萬元去
    還清等語，黃玉灼並陳稱：還到我們2個人的帳號，等於土
    銀的還清了等語（見前審卷二第187-1、187-2頁）。嗣上訴
    人及王建博於前審審理時亦均表示對譯文沒有意見（見前審
    卷二第234、260頁），堪認上開譯文為真正。
　⑶嗣上訴人雖主張上述⑵譯文中之200萬元，並非以被上訴人之
    資金償還系爭貸款等語，並提出上訴人第一銀行信義分行存
    摺封面及內頁、匯款申請書、交易明細查詢資料等（見本院
    卷第259-268頁）為證。惟查，上開存摺封面及內頁，僅得
    認該帳戶於95年6月8日有放款貸放970萬元，及其後有匯款
    、償貸款等項目之支出等情，但相關貸放款及償貸款等支出
    之原因如何，則尚屬不明。另匯款申請書僅得認95年6月9日
    有匯款200萬元至上訴人土銀永康分行之帳戶，並無從以此
    判定該筆200萬元之資金來源為何。交易明細查詢資料則為
    黃玉灼向土銀永康分行貸款116萬元之交易明細，亦無從以
    此判定該筆貸款還款之資金來源為何，故均難以此為上訴人
    有利之證明。
　⑷且參與102年2月2日股東會之證人黃耀賢於前審證稱：當時王
    建博在開會解釋970萬元流向時，有說440萬元償還黃芳義，
    200萬元償還王光昭、100萬元他說退回公司，200萬元是還
    黃玉枝、黃玉灼的帳戶等語（見前審卷三第292頁背面）。
    則若非以被上訴人之資金清償系爭貸款，上訴人焉有必要召
    開102年2月2日股東會，再由其子王建博與上訴人、黃玉灼
    接續為說明資金運用流向之必要。
　⑸又證人王建博於前審證稱：被上訴人向林正義的借款的利息
    是由被上訴人支出等語（見前審卷二第258頁背面）。另證
    人陳雅玲於前審亦證稱：依被上訴人提出之出帳彙整資料，
     可知被上訴人有提領這些款項去還系爭貸款，一直到98年1
    0月23日最後結清系爭貸款，都是被上訴人出帳還的。我從9
    5年開始做的時候，就是知道每個月幾號被上訴人要繳這筆
    貸款，持續一直繳等語（見前審卷三第249頁正、背面)。
  ⑹參酌被上訴人就其係以自有資金償還系爭貸款本息，並已清
    償完畢乙節，業據提出土銀永康分行104年9月9日康放字第0
    000000000號函、土銀永康分行放款利息收據、銀行帳款資
    料、出帳彙整資料、查核彙總表、放款利息收據等（見前審
    卷二第238頁，卷三第58、102-104頁，本院卷第287、301-3
    05頁）為證，復為上訴人不爭執其真正（見本院卷第248-24
    9、313頁），堪信為真實。
  ⒊至上訴人主張：前審就系爭貸款囑託鑑定結果，被上訴人僅
    為上訴人支出貸款本息365,595元，故以上開鑑定結果為準
    等語，此部分固有眾惠會計師事務所107年8月21日復南分院
    第0000000號函後附鑑定報告、各函號查核彙總表等（見前
    審卷六第21-49頁）可稽。然證人侯淑惠（上開鑑定報告之
    鑑定人）於前審證稱：鑑定報告彙整表中上訴人支出金額92
    1,653元與被上訴人支出金額365,595元，是否可以扣減，要
    雙方決定。當時認為不僅還這筆錢，還有其他，上訴人也認
    為不僅這些錢，也還有其他錢，能不能直接減，僅為參考用
    ，無法決定是否可以直接加總或減除。92年9月25日至95年5
    月29日上訴人為被上訴人支出金額為1,746,187元，此部分
    沒有辦法確定其資金來源為上訴人，只能確定上訴人有還土
    銀，因沒有提供進一步資料等語（見前審卷六第126-127頁
    ）。是以鑑定報告之記載，僅供作參考，尚無從以此判定上
    訴人係以自有資金償還系爭貸款本息，自不能單憑鑑定報告
    之金額，即認定被上訴人僅為上訴人支出貸款本息365,595
    元，故上訴人此部分主張，尚難憑採。
　㈢且上訴人就其對被上訴人請求之金額，自原審歷次主張即有
    不一，上訴後亦多次更異前詞，茲舉例如本院卷第149-155
    頁附表3所整理之變動情形，其金額差異甚大，歷次更異情
    節更逾8次以上。佐以上訴人自84年間起至102年4月28日止
    ，擔任被上訴人董事長，且確有實際掌管被上訴人之財務、
    資金運用處理，已如前述，卻對於請求被上訴人給付其代償
    上開借款債務餘額，一再更異其主張，有違經驗法則，更可
    證明其主張，實難採信。
　㈣綜上，上訴人係以被上訴人之資金支付系爭貸款本息，並已
    清償完畢，已如前述。則本件既非以上訴人之資金支付系爭
    貸款本息，是以上訴人依民法第312條規定，主張已承受林
    正義之權利，並依民法第477條、第478條規定請求被上訴人
    給付2,106,465元及法定利息，要乏所據，不應准許。又上
    訴人上開請求並無理由，亦無庸就被上訴人所為抵銷之主張
    再為論述之必要，併此敘明。
六、綜上所述，上訴人依民法第477條、第478條，請求被上訴人
    應給付上訴人2,106,465元及其中1,065,936元自103年4月26
    日起至清償日止，按週年利率5%計算之利息，1,040,529元
    自107年11月7日起至清償日止，按週年利率5%計算之利息，
    為無理由，應予駁回。原審所為上訴人敗訴之判決，並無不
    合。上訴論旨指摘原判決不當，求予廢棄改判，為無理由，
    應駁回其上訴。
七、本件事證已臻明確，兩造其餘之攻擊或防禦方法及所用之證
    據，經本院斟酌後，認為均不足以影響本判決之結果，爰不
    逐一論列，附此敘明。
八、據上論結，本件上訴為無理由，依民事訴訟法第449條第1項
    、第78條，判決如主文。
中　　華　　民　　國　　111 　年　　1 　　月　　26　　日
                  民事第一庭    審判長法  官  翁金緞

                                      法  官  蔡孟珊

                                      法  官  黃瑪玲
上為正本係照原本作成。
上訴人如不服本判決，應於收受送達後20日內向本院提出上訴書
狀，其未表明上訴理由者，應於提出上訴後20日內向本院補提出
理由書狀（均須按他造當事人之人數附繕本）上訴時應提出委任
律師或具有律師資格之人之委任狀；委任有律師資格者，另應附
具律師資格證書及釋明委任人與受任人有民事訴訟法第466條之1
第1項但書或第2項（詳附註）所定關係之釋明文書影本。如委任
律師提起上訴，發回更審後為訴之變更（追加、擴張）部分應一
併繳納上訴裁判費。
被上訴人不得上訴。
中　　華　　民　　國　　111 　年　　1 　　月　　26　　日

                                      書記官  蘭鈺婷
【附註】
民事訴訟法第466條之1：
⑴對於第二審判決上訴，上訴人應委任律師為訴訟代理人。但上
  訴人或其法定代理人具有律師資格者，不在此限。
⑵上訴人之配偶、三親等內之血親、二親等內之姻親，或上訴人
  為法人、中央或地方機關時，其所屬專任人員具有律師資格並
  經法院認為適當者，亦得為第三審訴訟代理人。
民事訴訟法第466條之2第1項：
上訴人無資力委任訴訟代理人者，得依訴訟救助之規定，聲請第
三審法院為之選任律師為其訴訟代理人。